臺灣高等法院刑事判決　　　　　　　　　　　九十一年度上更（一）字第六二八號
　　上 訴 人
　　即 被 告　乙○○
　　指　　定
　　辯 護 人　本院甲○辯護人
右列上訴人因公共危險案件，不服台灣宜蘭地方法院八十八年度訴字第一三六號，中
華民國八十八年九月十六日第一審判決（起訴案號：台灣宜蘭地方法院檢察署八十七
年度偵字第三四四四號、第三八一一號）提起上訴，經判決後，由最高法院發回更審
，本院判決如左：
    主    文
原判決撤銷。
乙○○因過失以媒氣炸燬現供人使用之住宅，處有期徒刑拾月。
    事    實
一、乙○○曾因業務過失致死案件，經本院判處有期徒刑六月，緩刑三年確定。復因
    違反麻醉藥品管理條例案件，經原審法院判處有期徒刑三月確定，並於民國八十
    七年十一月十七日執行完畢。嗣於八十七年八月一日凌晨二、三時許，乙○○在
    租住現有人居住之宜蘭縣宜蘭市○○路三十八巷三十八之一號集合式住宅大樓十
    三樓之一主臥室內開啟瓦斯泡茶後，應注意緊閉開關，以免發生危險，且當時並
    無不能注意之情形。竟仍疏於注意，未關緊瓦斯開關，致瓦斯外洩。迨至清晨六
    時三十分許，乙○○起床後，以打火機點燃香煙時，因屋內充滿瓦斯，瞬間發生
    氣爆，炸燬該現供人使用之住宅，致宅內四週牆面破裂倒塌；屋內天花板、電器
    用品及傢俱均嚴重燒燬，散落四地；並呈碳化及溶解。此時四鄰居民聽聞爆炸巨
    響，見火花及大量濃煙自該住宅內竄出，隨即報警撲滅火勢，始未釀成巨災。乙
    ○○則頭、頸、前胸、背部、上肢、下肢均經燒傷（約體表百分之五十八），經
    送宜蘭民生醫院急救後，再轉送三軍總醫院治療，始倖免於難。
二、案經宜蘭縣警察局宜蘭分局報告及東暐營造股份有限公司訴由台灣宜蘭地方法院
    檢察署檢察官偵查起訴。
    理    由
一、訊據被告即上訴人乙○○於警訊、偵查、原審及本院前審均坦承於八十七年八月
    一日凌晨二、三時許，在上開租住之住宅主臥室內開啟瓦斯泡茶後，疏未注意關
    緊瓦斯開關，致瓦斯外洩，迨至清晨六時三十分許起床，以打火機點燃香煙時，
    因屋內充滿瓦斯，瞬間發生氣爆，炸燬該現供人使用之住宅，致宅內四週牆面破
    裂倒塌，屋內天花板、電器用品及傢俱均受到嚴重燒燬，並呈碳化、溶解等情（
    見偵查卷第三、四頁、二八、九頁；原審卷第十七、八頁、三一、二頁、四八至
    五十頁；本院上訴卷一００至一０六頁），核與告訴人東暐營造股份有限公司指
    訴情節相符，復有宜蘭縣警局消防隊火災原因調查報告書、現場照片二十七幀在
    卷可稽。按被告於房間內開啟瓦斯泡茶後，本應注意緊閉開關，以免發生危險，
    且當時並無不能注意之情形。被告竟仍疏於注意關緊瓦斯開關，致瓦斯外洩，致
    於以打火機點燃香煙時，發生氣爆，炸燬該現供人使用之住宅，被告顯有過失；
    且被告過失與本件住宅遭炸燬間，復有相當因果關係。事證明確，被告犯行堪以
    認定。
二、被告本院前審辯護人另稱：被告曾患有精神病，事發當時精神狀態不佳，已有心
    神喪失或精神耗弱情形，應屬不罰或應依法減輕其刑。然經本院向長青醫院函查
    被告病史結果，被告雖曾於八十年十一月十二日因吸食安非他命致出現幻聽，被
    害妄想，攻擊行為而至該院住院；八十年十二月二十日出院時，仍有被害妄想，
    攻擊病友情形，惟出院後即未回該院追蹤治療。另向行政院衛生署宜蘭醫院函查
    結果，該院則函稱：「被告僅有在該院門診，而無住院治療紀錄。」有長青醫院
    八十九年一月二十六日函及宜蘭醫院八十九年一月二十七日宜醫歷字第三二八號
    函在卷為憑（見本院上訴卷第七十、七二頁）。嗣經本院再將被告送請三軍總醫
    院鑑定其案發時之精神狀態，經該院鑑定結果認：「就醫學觀點而言，被告在臨
    床上診斷為：安非他命誘發之精神病。安非他命濫用。此外無明顯之精神症
    狀、情緒障礙、人格異常、性疾患或性別認同障礙。其犯案當時之精神狀態，並
    未達精神耗弱或喪失之程度，其精神狀態，目前尚無施予治療之必要．．」等情
    ，有該院八十九年三月九日（八九）善利字第０二八五０號函及函附之鑑定報告
    書在卷可憑（見本院上訴卷第七五頁至第八五頁）。顯見被告於案發時之精神狀
    態，並無心神喪失或精神耗弱之情形。被告本院前審辯護人此部分所稱，要屬無
    據。
三、查被告租住之宜蘭市○○路三十八巷三十八之一號大樓，係集合式住宅大樓，原
    興建該大樓之東暐營造股份有限公司，現將尚未出售之二十餘戶空屋，均委由劉
    碧鳳代為出租，並收取租金，被告本人當時亦居住於租住處房間內等情，已據證
    人劉碧鳳於本院前審結證在卷（見本院上訴卷第三三頁）。雖本件住宅炸燬時，
    係於被告個人居住之住宅引燃所致。然現場係一集合式住宅大樓，被告個人所居
    住之房屋，與大樓內其他房屋構成該大樓整體建築全部，被告住宅與他人房屋，
    就公共安全觀之，應有不可分之關係。該建築物當時既屬供人居住之大樓，被告
    住宅內亦有被告居住，自屬現有人居住之住宅。核被告所為，係犯刑法第一百七
    十六條準用同法第一百七十三條第二項過失以煤氣炸燬現供人使用之住宅之準失
    火罪。
四、雖公訴人認被告係犯刑法第一百七十六條準用同法第一百七十三條第一項故意以
    煤氣炸燬現供人使用之住宅之準放火罪。惟公訴人認被告犯有準放火罪，無非以
    被告於八十七年八月一日上午八時許，在宜蘭市蘭陽民生醫院急診室，由警方辦
    案人員以錄影調查時陳稱：瓦斯先叫一桶，另一桶之後叫的，八十七年八月一日
    六時許點火，因想不開，用打火機點火，因痛苦死不了，不然我一次用兩桶瓦斯
    做什麼等語；且案發時，被告臥室擺放二桶瓦斯為論據。然訊之被告堅決否認有
    意圖自殺，而以打火機引燃瓦斯，炸燬房屋之犯行，辯稱：當時業已準備出國，
    不可能自殺；可能是泡茶時，未關好瓦斯，致瓦斯外洩所致。案發後，在蘭陽民
    生醫院就醫時，因驚嚇過度，意識不清，已不記得接受警方錄影訊問時談話內容
    等語。查被告於八十七年八月一日上午八時許，在蘭陽民生醫院急診室，由警方
    辦案人員以錄影調查方式訊問時坦承：「（瓦斯）先叫一桶，另一桶之後叫的」
    、「八十七年八月一日六時許（點燃瓦斯）。」、「（問：何原因引爆瓦斯？）
    ，因想不開。」、「以打火機（點燃）」、「因痛苦，死不了，不然我一次用兩
    桶瓦斯做什麼。」等語，有錄影譯文（見第三四四四號偵查卷第五頁及反面）及
    錄影帶一捲在卷可稽（見外放証物袋）。而該錄影帶經檢察官及原審法官先後播
    放勘驗結果，亦均見一全身纏滿繃帶之人（因燒傷體表面積達百分之五十八）與
    警員許財庫對談，談話內容確與該錄影帶譯文內容相符。被告於接受承辦警員詢
    問包括年籍住所、房屋租期、如何點火等事項時，皆能對答如流，並自承為乙○
    ○，復就醫護人員給予飲水，能主動回應，有檢察官辦案進行單所載勘驗內容及
    原審勘驗筆錄一份在卷可考（見同上偵查卷第三十三頁、原審卷第十九頁及反面
    ）。又錄影當時在場之證人即警員黃有信於原審亦到庭證稱：「我當時在場，並
    了解整個訊問過程。」、「他（指被告）受訊問時頭腦清楚，問答皆能回答，沒
    有喝酒或吃葯的情況，一直喊痛，問他為何自殺，他說想不開，他當時全身包紮
    ，無法簽名蓋章，我們是為了搶第一時間，才以錄影方式錄下整個訊問過程。」
    、「錄影時他的意識清楚，並沒有休克的情況，轉診是因為他燒傷民生醫院無法
    處理才轉診。」、「被告自行就醫。」等情（見原審卷第四十八頁反面至第四十
    九頁反面）。另依蘭陽民生醫院護理治療紀錄上，亦載明被告因瓦斯氣爆全身燒
    傷面積達百分之五十八，意識清楚等情，有該院八十七年十二月十二日（八七）
    民生字第一九五號函送之護理治療及病歷紀錄在卷為憑。依上開事證，固足認被
    告於接受警方辦案人員以錄影方式訊問時，意識尚屬清楚。惟查：
（一）刑事訴訟法第九十五條第一款規定：「訊問被告應先告知犯罪嫌疑及所犯所有
      罪名。罪名經告知後，認為應變更者，應再告知。」，依同法第一百條之二規
      定，並為司法警察詢問犯罪嫌疑人準用之。該條乃被告在刑事訴訟上應受告知
      之權利，為行使防禦權之前提，屬於人民依憲法第十六條所應享有之訴訟基本
      權（最高法院八十八年台上字第一二七二、一六五一、二二八二、三九一九號
      判判決參照）。本件警員於蘭陽民生醫院以錄影方式訊問被告時，並未依上開
      法條規定，告知被告犯罪嫌疑及所犯罪名，已有違背上開法律規定。
（二）按訊問被告應出以懇切之態度，不得用強暴、脅迫、利誘、詐欺、疲勞訊問或
      其他不正之方法，刑事訴訟法第九十八條定有明文。本件被告於案發後，全身
      燒傷體表面積達百分之五十八，警員訊問時，被告全身亦纏滿繃帶，已如前述
      ；被告復無法於筆錄上簽名。且依卷附三軍總醫院鑑定報告所示，被告於案發
      時，精神狀態的確受到藥物影響，而有輕微精神症狀，僅保有部分判斷能力。
      以被告接受警員錄影訊問時，身體燒傷達百分之五十八、全身纏滿繃帶、並僅
      保有部分判斷能力之身心狀況，較一般疲勞訊問之情節尚有過之，所為訊問，
      自屬其他不正之方法，亦有違反上開法律規定。
（三）被告之自白，不得作為有罪判決之唯一證據，仍應調查其他必要之證據，以察
      其是否與事實相符，刑事訴訟法第一百五十六條亦有明定。被告於警員錄影訊
      問時，固曾自白「因想不開，而以打火機點火」等語。本院前審向三軍總醫院
      函查被告當初送醫時病情，亦經該院函復稱：「．．會診當時之主要症狀為：
      關係妄想、誇大妄想、被害意念及妄想，憂鬱、激躁、自殺企圖（自述以自焚
      方式為之）。」有三軍總醫院八十八年十二月三十一日（八八）善利字第一五
      八六九號函在卷可證（見本院上訴卷第五十頁）。惟被告經送醫救治，於能接
      受訊問後，始終否認有自殺之意。且依三軍總醫院鑑定報告亦載稱：「鑑定時
      尤員外觀整齊，意識清醒，注意力集中，態度有禮、合作。臉部表情適切，情
      緒平穩，無特別憂鬱或特別高亢之現象，提到可能會因自己以前所犯下之過錯
      ，而影響自己與小孩的未來時，顯得悲傷而落淚。言語內容連貫、切題，音量
      、速度適中。思考內容平順合邏輯，無連結鬆弛或妄想出現，亦否認曾有自殺
      意念。．．．而在會談時所呈現的島狀記憶現象，確可能因長期且大量吸食安
      非他命而產生精神症狀時，使尤員只對周遭事物保留部分記憶，目前並無測量
      工具可知其真偽；根據氣爆當時的精神狀態，可知尤員在犯案前有情緒低落的
      情形，也有自殺的意念，但是目前很難去評估尤員在案發前是否已有犯罪意圖
      ，而使用安非他命確實可以影響其感官與認知能力及判斷力；但跟據所謂「原
      因自由行為」，尤員在使用藥物之前應已知可能產生幻覺與妄想，因而影響其
      行為及判斷力，而氣爆後於本院急診室所呈現的精神狀態，顯示尤員當時的確
      受到藥物影響而有輕微的精神症狀，但仍保有部分的判斷能力；根據所得之書
      面資料與鑑定時尤員之敘述，目前並無明顯證據以判斷尤員在案發時是否有自
      殺動機。」依該鑑定報告所示，並無證據證明被告於案發時有自殺動機。」本
      院本審再就被告案發後送醫急救之病歷記載「會診當時之主要症狀為：．．自
      殺企圖（自述以自焚）」函詢三軍總醫院是否與鑑定報告不符。經該院函稱：
      查回顧尤員在急診及精神鑑定時之詳細記載，並無矛盾之處。乃因（一）急診
      所記載之重要內容均引用為鑑定之資料。（二）急診之內容僅當時情境下病人
      所述，而鑑定包括病人、家屬等資料之收集並以精神鑑定之觀點引用「原因自
      由行為」之論點，認定尤員在案發當時並未達精神耗弱或心神喪失之程度，有
      三軍總醫院九十一年八月二十六日（九十一）善利字第九一一五０二一號函為
      憑。則依三軍總醫院鑑定被告案發時精神狀態，既認無證據證明被告有自殺動
      機，被告於警員錄影訊問及送醫急救時，自承「因想不開」、「企圖自殺」，
      亦屬無法證明為真實。
（四）綜前所述，本件警員錄影訊問被告，違背刑事訴訟法第九十五條、第一百五十
      六條規定；且被告於錄影訊問中自白「因想不開」、或於急診時自述「企圖自
      殺」，亦無證據證明與事實相符，自不得據以認定被告係意圖自殺，而故意放
      火炸燬房屋。
（五）依卷附宜蘭縣警察局消防隊火災原因調查報告書第（五）項起火原因研判記載
      ：引爆瓦斯企圖自殺；第（六）結論亦載稱：綜合所有跡證和勘查，係為引爆
      瓦斯企圖自殺。惟該報告書僅空泛載稱被告企圖自殺，並未說明所憑之跡證，
      所為報告結論，自不足採。
（六）證人劉碧鳳雖於本院前審證稱：被告平日均係在租住處樓下最裡面房間，以小
      瓦斯桶泡茶，被告主臥室內並無泡茶工具，當日被告係將二桶十六公斤重之大
      桶瓦斯搬至樓上，二桶放距五台尺左右引爆等情（見本院上訴卷第三十三頁及
      反面）。惟證人劉碧鳳於案發當日，並未在場目睹；復於警局證稱：係於案發
      後，經鄰人通知，始知火災之事，據本人平常觀察，起火原因應是被告縱火等
      語。證人劉碧鳳所稱，要屬個人臆測之詞，依法不得為被告論罪之證據。雖被
      告自承將二桶瓦斯搬至臥室泡茶，然證人劉惠伶於原審證稱：乙○○是向我們
      叫瓦斯的，他每次都叫二桶，多久叫一次，我不清楚，有時候會叫一桶，我們
      是用電腦自動接聽，讓客人叫瓦斯的（見原審卷第三一至三二頁）。則被告平
      日即有每次點叫二桶瓦斯之習慣，並非案發當日另有用途而加叫，被告將二桶
      瓦斯搬至臥室泡茶，至多僅能認定被告缺少安全意識，尚難據以推定被告係意
      圖自殺。查被告因長期施用安非他命，案發時精神狀態，已受到藥物影響而有
      輕微精神症狀，並僅保有部分判斷能力，業經查明如前。被告自可能因精神狀
      況不佳，於起床之際未能察覺屋內瓦斯異味，仍以打火機點燃香菸，致引燃瓦
      斯爆炸。公訴人認被告係故意縱火，尚有未洽，起訴法條，應予變更。
五、原審論罪科刑，固非無見。惟被告係犯刑法第一百七十六條、第一百七十三條第
    二項之準失火罪，原審論以同條第一項之準放火罪，自有違誤。被告上訴意旨，
    指摘及此，為有理由，自應由本院撤銷改判。爰審酌被告平日素行、犯罪之過失
    程度、所生危害公共安全甚巨及犯罪後態度等一切情狀，量處被告如主文第二項
    所示之刑，以示懲儆。
六、據上論斷，應依刑事訴訟法第三百六十九條第一項前段、第三百六十四條、第二
    百九十九條第一項前段、第三百條，刑法第一百七十六條、第一百七十三條第二
    項，罰金罰鍰提高標準條例第一條前段，判決如主文。
本案經檢察官李金定到庭執行職務。
中      華      民      國      九十一    年      十一    月    廿一    日
                            臺灣高等法院刑事第十四庭
                                審判長法  官  陳  祐  輔
                                      法  官  洪  昌  宏
                                      法  官  陳  國  文
右正本證明與原本無異。
檢察官如不服本判決應於收受送達後十日內向本院提出上訴書狀，其未敘述上訴之理
由者並得於提起上訴後十日內向本院補提理由書（均須按他造當事人之人數附繕本）
。
被告不得上訴。
                                      書記官  蔡  棟  樑
中      華      民      國    九十一    年     十一     月     廿一     日
附錄：本案論罪科刑法條全文
刑法第一百七十六條：
故意或因過失，以火藥、蒸氣、電氣、煤氣或其他爆裂物，炸燬前三條之物者，準用
該條放火、失火之規定。
刑法第一百七十三條第二項：：
放火燒燬現供人使用之住宅或現有人所在之建築物、礦坑、火車、電車或其他供水、
陸、空公眾運輸之舟、車、航空機者，處無期徒刑或七年以上有期徒刑。
失火燒燬前項之物者，處一年以下有期徒刑、拘役或五百元以下罰金。
第一項之未遂犯，罰之。
預備犯第一項之罪者，處一年以下有期徒刑、拘役或三百元以下罰金。
